臺灣高等法院刑事判決　　　　　　　　　　　　　　九十三年度上訴字第五三五號
　　上　訴　人　臺灣臺北地方法院檢察署檢察官
　　被　　　告　甲○○
右上訴人，因偽造文書案件，不服臺灣臺北地方法院，九十二年度訴字第八二六號，
中華民國九十三年二月三日第一審判決（起訴案號：臺灣臺北地方法院檢察署九十一
年度偵字第一七六０五號）提起上訴，本院判決如左：
    主  文
上訴駁回。
    理  由
一、本件公訴意旨略以：被告甲○○於民國八十五年間受台北市○○路○段一六四之
    一號二樓騰總工程有限公司（下簡稱騰總公司）委託代為招攬工人施作該公司所
    承包之泥作工程，並由被告向騰總公司領取全部工資後，經手發放予承作之工人
    。詎被告明知告訴人乙○○並未施作該泥作工程，亦未領取工資，竟於八十五年
    底，偽刻乙○○之印章，蓋在其所製作之乙○○年度薪資請領表上，表示乙○○
    已領取新台幣（下同）二十萬元薪資之意思，並持以行使交付予不知情之騰總公
    司負責人王冰元，致騰總公司據以製作乙○○八十五年度各類所得扣繳暨免扣繳
    憑單，向台北市國稅局提出申報，足以生損害於乙○○及稅捐機關對於稅捐稽徵
    之正確性。因認被告涉犯刑法第二百十六條、第二百十條之行使偽造私文書罪嫌
    云云。
二、原審以：
　(一)按認定被告有罪之事實，應憑證據，如未能發現相當之證據，或證據不足以證明
    ，自不能以推測或擬制之方法，以為裁判之基礎；且認定事實所憑之證據，其為
    訴訟上之證明，須達於通常一般人均不致有懷疑，而得確信其為事實之程度者，
    始得據為有罪之認定，倘其證明尚未達到此一程度，而有合理之懷疑存在時，尚
    難為有罪之認定基礎；苟積極證據不足以為不利於被告事實之認定，即應為有利
    被告之認定，更不必有何有利之證據，最高法院三十年上字第八一六號、四十年
    台上字第八六號、七十六年台上字第四九八六號判例分別著有明例。
  (二)檢察官認被告涉犯前揭罪嫌，無非係以：告訴人乙○○指訴及證人王冰元指證與
    騰總公司製作各類所得扣繳暨免扣繳憑單、被告與騰總公司所簽訂之工程承攬保
    結書及年度薪資請領表一紙，資為論據。
  (三)惟訊據被告堅詞否認前開犯行，辯稱：伊並不識字，向來都是到工地做臨時工，
    並沒有承攬騰總公司泥作工程，也沒有偽刻乙○○印章及偽製薪資表，供騰總公
    司報稅之用等語。
  (四)經查：
　　1.證人即騰總公司負責人王冰元雖於偵查中證陳：乙○○是由工頭甲○○所陳報
  　　的工資，上面有乙○○簽名及合約切結書，甲○○找二十幾名工人來做工，給
　  　伊四十幾張
　    八頁反面）。然依前開證詞而觀，只找二十幾名工人施作工程，卻交付與施工
      人數不符之四十張，可見王冰元對於騰總公司申報不實工資一節，並非全然不
      知情。但王冰元於原審則另陳：被告在八十二、三年曾做過伊承包工程的泥水
      、清掃等臨時工，工人乙○○資料是工頭給伊，伊不敢確定是被告拿來的資料
      等語，（原審卷四六頁）可見其先前指證被告偽報乙○○工資部分，顯有可議
      之處！何況被告既然向來只當臨時工，則是否有能力承包高達一千萬元的泥水
      工程？誠非無疑。經進一步追問，王冰元對於被告所承包工程內容語焉不詳，
      再改稱：被告曾做過工頭，每次工程款大約六十萬至八十萬元左右，年底都是
      由被告蒐集工人
      前半年，應該有承包伊（公司）工程，但六月之後就沒有做，不知被告是否與
      其他人合夥來承包，被告可能會寫字，但不是很漂亮，有時看不太懂等語（原
      審卷四六、四七頁），倘被告確僅承攬半年泥作工程，何以王冰元對於其提供
      工人乙○○一至十月份工資表，竟無任何質疑、仍加以援用資為騰總公司工資
      成本申報資料？可見證人王冰元證詞非但未能前後一致，更與其所陳被告承攬
      工程狀況不盡相符，尚難採信。
　　2.告訴人乙○○固於偵查中指稱：八十五年間，伊係在蘆洲祥美燈飾工作，並未
　　　到騰總公司工地工作等語，而證人張明東則證陳：伊是被告與王冰元之共同朋
  　　友，被告承包王冰元工程，伊便幫他們作保證人，工地有很多工人，無法確定
    　工人是否全都是被告找來等語（九七六四號偵卷六頁反面、十八頁反面），亦
      無法證實被告確曾交付乙○○資料供騰總公司報稅。
    3.雖證人王冰元提出被告與張明東簽署之工程承攬保結書（三七一一號偵卷一九
      頁）為憑，然該份文件並未記載工程進度、完工期限等主要事項，顯異於一般
      建築合約，則該份文件內容真實性堪疑。尤其，該份文件與卷附乙○○工資表
      （同上卷一七頁）上「甲○○」簽名，以肉眼比對結果，無論運筆方式或筆順
      流暢性，兩者迥不相侔，更與被告歷次在偵審筆錄簽名字跡不符，顯見前開兩
      份文件並非同一人筆跡甚明。
    4.再據台北市監理處九十二年六月二十日北市監北字第０九二六九０八五七００
      號函稱：「經查公路監理電腦，得知甲○○九十一年五月十六日於本處參加小
      型車職業駕駛執照考驗，其中筆試方面係申請語音筆試，及格後，五月二十四
      日參加路考及格，隨即於同日取得小型車職業駕駛執照」等語，並檢附被告報
      考職業汽車駕駛執照登記書在卷（原審卷二０至二二頁）可參，足見被告辯稱
      不識字一節，堪予採信。
    5.既然被告國學程度連駕駛執照試題都無法辨識，遑論其如何能從一名不識字之
      臨時工，轉變成具有承包一千萬元工程能力之工頭？又縱使被告確曾簽署前開
      工程承攬保結書，亦顯無能力理解該契約內容，更何況兩份文件字跡並非出自
      同一人之手，自難徒憑形式上顯然不符之前開文書證據，遽行認定被告承攬騰
      總公司泥水工程，事後再出具偽造之乙○○工資表，供作騰總公司報稅之用。
      從而，被告前開辯詞，尚非無據，堪予採信。
　(五)綜上各節，本件檢察官所指之證據，尚不足以證明被告有其所指之犯罪事實。此
    外，復查無其他具體事證，足資證明被告涉有起訴意旨所指之偽造文書等罪嫌，
    應認無法證明被告犯罪，揆諸首揭法文意旨，爰為無罪之諭知。經核於法並無不
    合。
三、檢察官上訴意旨略謂：
　(一)衡以被告自承多在台北市台北橋下應臨時工，也會招呼多人一同前往工地工作，
　  而到報稅時，業主會要求伊填寫薪資請領表等情，可見被告恃此謀生多年，對臨
    時泥水工、薪資請領、人員招募等事宜，已有固定模式可資運行，縱被告識字不
    多，但不表示不解相關內容。至於工程承攬保結書乙事，乃業主為求工人無缺，
    使工程能順利進行不延誤，而要求被告與之簽立，實為保證被告及伊所招呼而來
    之臨時工，能夠固定前來上工。站在被告立場言，本以臨時工為苦，對此業主要
    求，必同意而欣然簽立，因此並未有工程進度、完工期限等記載。是對此一文件
    之解讀，萬不可望文生義，而忽視本文件之當事人真意。原判決以此一工程承攬
    保結書，與建設公司、營造廠等企業間之契約同等看待，顯已逾越社會對此之通
    念與當事人之本意，並非妥適。又縱該文件上之字跡與被告簽名不同，但被告是
    否授權他人代寫，亦有可能，原判決遽認該文書不實，顯屬率斷。
  (二)至原判決質疑證人王冰元之證詞可信度，實係出於該證人前後陳述不一所致，但
    衡以證人係騰總公司負責人，從事承包小型工程，該公司本身無專職工人，而被
    告既有應該公司委託招募工人前來工作，是騰總公司視之為工頭，尚屬允當，則
    騰總公司要求被告負責將伊及所帶來之臨時工填寫薪資請領表以之報稅，事理至
    明。當然，騰總公司或有誇大薪資支出之疑，但被告對填寫薪資請領表乙事，已
    知之甚詳，此可從被告自承有些工人，不願報稅，而填寫比實際請領金額較少之
    薪資乙事得知，亦或許騰總公司對被告出具之工人薪資請領表，懷疑其真實性，
    卻為報稅順利，未進一步積極查證，容有疏失等情，但無論證人王冰元或騰總公
    司之疏失，仍不能、亦不足為被告有利之認定云云。
四、本院認本件之癥結，在於被告是否確有向騰總公司承攬泥水工程？是否確有將告
    訴人之
  (一)被告堅決否認曾經承攬工程，在原審喃喃訴稱：「我沒有開公司，也沒有承攬工
    程，我只是臨時工，領錢的時候，只是拿我的
    怎麼事情會變成這樣。」（原審卷七九頁）衡以被告識字不多，有如前述，智識
    程度不高，再參以證人王冰元證稱被告為工頭之工程款額數僅在六十萬至八十萬
    元之間，亦如前述，可見上開金額高達一千萬元之工程承攬保結書（三七一一號
    偵卷一九頁），其真實性的確頗值懷疑，尤其，其上係以按捺指紋方式為之，要
    與一般大金額契約之莊嚴度與慎重性，多以正式印章印文為之之情形，大為不同
    ，遑論其契約內容之簡略，有如原審判決所載諸多不合常情事理之處，亦未見業
    主要求被告履行該保結書中第二點所為「本公司每月十日、二十五日為工程請款
    之付款日，承包商須於每月五日、二十日申請估驗請款，並開立合規定之發票或
    工資報表」之約定，此由該業主提出之乙○○「年度薪資、加班費、伙食費請領
    表」（同上偵卷一七頁）係以一至十月份一次請領共二十萬元之情形，可知不相
    適合，益見上開保結書內容不實，自亦不能排除該文書之製作，或許僅係欲作為
    向稅捐稽徵機關申報成本之用而已，則如何能夠當真！
  (二)再就上開乙○○之「年度薪資、加班費、伙食費請領表」上所載工頭之「甲○○
    」印文以觀，與該「乙○○」之印文均屬一般常見之木質方形章，大小一樣，文
    字均為篆體，有該二印文在案可考，足見係專為某目的而同時刻製、蓋用，參以
    其上「甲○○」之簽名，明顯與被告平日書寫文字不同，有如前述，可見被告否
    認上開請領表係伊所提出交付騰總公司，應屬可信。
  (三)至於檢察官上訴所指各節，核均係推測臆斷之詞，不足資為被告犯罪之直接、確
    切證據，自不能憑以遽入被告於罪。
  (四)此外，則查無其他事證可證被告有何犯罪情事，本件核屬不能證明被告犯罪。原
    審諭知被告無罪之判決，自無違誤，檢察官提起上訴，不能認為有理由，應予駁
    回。
五、被告經合法傳喚，無正當之理由不到庭，爰不待其陳述，逕行判決。
據上論斷，應依刑事訴訟法第三百六十八條、第三百七十一條，判決如主文。
本案經檢察官沈明彥到庭執行職務。
中　　　華　　　民　　　國　　九十三　　年　　　五　　　月　　 十九　 　日
                              臺灣高等法院刑事第十四庭
                                  審判長法  官  陳  祐  輔
                                        法  官  陳  國  文
                                        法  官  洪　昌　宏
右正本證明與原本無異。
檢察官如不服本判決，應於收受送達後十日內向本院提出上訴書狀，其未敘述上訴之
理由者並得於提起上訴後十日內向本院補提理由書（均須按他造當事人之人數附繕本
）。
被告不得上訴。
                                        書記官  廖　月　女
中　　　華　　　民　　　國　　九十三　　年　　　五　　　月　　二十一　　日
